臺灣彰化地方法院刑事判決　　　　　　　　96年度訴字第80號
公　訴　人　臺灣彰化地方法院檢察署檢察官
被　　　告　丙○○
上列被告因偽造文書案件，經檢察官提起公訴（95年度偵字第11
021 號），本院判決如下：
    主    文
丙○○連續行使偽造私文書，足以生損害於公眾及他人，處有期
徒刑陸月，如易科罰金，以銀元佰元折算壹日。
    事    實
一、緣許東海於民國87年4 月27日，因頭部外傷合併腦內出血及
    水腦症，致心智狀況已達心神喪失之程度，已於88年8 月24
    日由許東海之子丙○○、許維騰向本院聲請宣告禁治產，經
    本院於88年12月9 日以88年度禁字第84號裁定宣告為禁治產
    人，並於同年月20日確定。詎丙○○因認其弟甲○○、許維
    煌有掏空其父許東海財產之行為，且其母許蘇發亦因罹患老
    人痴呆症、神智不清，已達心神喪失的程度，也有聲請宣告
    為禁治產人之必要，其為取得其父、母親之監護權，明知其
    父親許東海已達心神喪失的程度，且經裁定宣告為禁治產人
    ，竟乘其父親許東海心神喪失且不能明瞭住址變更戶籍登記
    及戶長變更意義之情況下，基於偽造私文書復持以行使之概
    括犯意，先後為下列犯行：
  (一)丙○○為將戶籍遷入彰化縣埔鹽鄉○○村○○路10巷9 號，
    以與許東海、許蘇發成為共同生活之家長家屬關係，於88年
    12月28日偕同已心神喪失，無能力表示同意辦理戶籍遷移申
    請之許東海前往彰化縣埔鹽鄉戶政事務所，向不知情之承辦
    人員林詩特表示許東海欲與其共同申請辦理戶籍遷移，待林
    詩特將丙○○陳述之資料鍵入電腦，並列印出住址變更戶籍
    登記申請書交予丙○○確認無誤後，丙○○即將其自己之印
    章及未經許東海有效同意而自家中取得之許東海印章各1 枚
    交付予林詩特，由林詩特在該住址變更戶籍登記申請書上申
    請人欄「丙○○」及「許東海」姓名後，分別蓋用丙○○印
    文1 枚，及盜蓋許東海之印章形成印文1 枚，冒用戶長許東
    海之名義擔任變更登記之共同申請人而偽造住址變更戶籍登
    記申請書1 份；嗣丙○○乃將該偽造住址變更戶籍登記申請
    書交付予林詩特，佯以戶長許東海同意與其共同申請將丙○
    ○之戶籍地址變更登記為彰化縣埔鹽鄉○○村○○路10巷9
    號而行使，使依法對戶籍登記事項具有實質審查權之該管公
    務員林詩特未發現有偽，而將上開申請將丙○○遷入許東海
    戶籍內之不實事項，登載於職務上所掌管之內政部戶政電腦
    系統個人（或全戶）記事欄、戶口名簿之公文書，並據以發
    給戶籍謄本，足生損害於戶政機關對於戶籍管理之正確性及
    許東海。
  (二)丙○○為成為同戶籍屬共同生活戶之許東海及許蘇發之戶長
    ，再於89年4 月19日，先在彰化縣埔鹽鄉○○村○○路10巷
    9 號之住所，寫妥「本人許東海因年邁老衰，願將戶長變更
    給長子丙○○擔任」之申請書1 份，並在戶政事務所制式之
    委託書上勾選「因路途遙遠，無法親自申請戶長變更登記，
    特委託丙○○先生代為申辦」而填載委託書1 份，填寫完成
    後，丙○○即使已心神喪失，無能力表示是否辦理戶長變更
    登記申請及是否委託辦理之意思的許東海在上開申請書申請
    人欄及委託書委託人欄簽下「許東海」署押各1 枚（共2 枚
    ）及按捺指印各1 枚（共2 枚），而接續盜用「許東海」之
    署押並偽造上開申請書及委託書各1 份；待偽造上開申請書
    及委託書後，丙○○隨即自行前往彰化縣埔鹽鄉戶政事務所
    ，向不知情之承辦人員陳明月表示其受許東海委託申請辦理
    戶長變更登記，待陳明月將丙○○陳述之資料鍵入電腦，並
    列印出戶長變更登記申請書交予丙○○確認無誤後，丙○○
    即將上開委託書、自擬之申請書各1 份，及其自己之印章、
    未經許東海有效同意而自家中取得之許東海印章（起訴書誤
    載為印鑑章）各1 枚交付予陳明月，由陳明月在該戶長變更
    登記申請書上受委託人「丙○○」及申請人欄「許東海」姓
    名後，分別蓋用丙○○印文1 枚，及盜蓋許東海之印章形成
    印文1 枚，冒用戶長許東海之名義擔任戶長變更登記之申請
    人而再接續偽造戶長變更登記申請書1 份，另並在上開委託
    書及自擬申請書之「許東海」署押下，盜蓋許東海之印章形
    成印文各1 枚（共2 枚）；嗣丙○○乃將偽造之戶長變更登
    記申請書連同偽造之申請書、委託書交付予陳明月，佯以戶
    長許東海申請將戶長變更登記為丙○○而行使，使依法對戶
    籍登記事項具有實質審查權之該管公務員陳明月未發現有偽
    ，而將上開將戶長由許東海變更為丙○○之不實事項，登載
    於其職務上所掌管之內政部戶政電腦系統個人（或全戶）記
    事欄、戶口名簿之公文書，並據以發給戶籍謄本，足生損害
    於戶政機關對於戶籍管理之正確性及許東海。
二、嗣因丙○○之母親許蘇發經本院於89年9 月8 日以89年度禁
    字第3 號裁定宣告為禁治產人後，丙○○基於家長身分依民
    法第1111條取得許東海及許蘇發之監護權，為丙○○之弟甲
    ○○、乙○○發覺有異，提出告發而查悉上情。
三、案經甲○○、乙○○告發由臺灣彰化地方法院檢察署檢察官
    偵查起訴。
    理    由
壹、證據能力部分：
    本案下揭全部卷證所涵括之供述證據及非供述證據，經本院
    依法踐行調查證據程序，公訴人及被告均不爭執各該證據之
    證據能力，且亦查無依法應排除其證據能力之情形，是後述
    所引用證據之證據能力均無疑義，合先敘明。
貳、事實認定部分：
一、有罪部分：
  (一)上開犯罪事實，業據被告丙○○於本院準備程序及審理中坦
    承不諱，並有上開偽造之住址變更戶籍登記申請書、委託書
    、申請書、戶長變更登記申請書及戶長變更登記前、後之戶
    籍謄本、戶長變更登記後之戶口名簿影本各1 份附卷可稽；
    而戶籍遷移及戶長變更登記流程，均係由承辦人員將申請事
    項輸入電腦，列印申請書供申請人核對，待確認無誤後蓋印
    ，再由承辦人員進入電腦變更個人（或全戶）記事，資料係
    儲存在內政部戶政電腦系統中乙節，亦有彰化縣埔鹽鄉戶政
    事務所96年2 月9 日彰鹽鄉戶字第0960000373號函1 份在卷
    可憑；又被害人許東海經被告及許維騰向本院聲請宣告禁治
    產後，經本院於88年11月10日送請財團法人彰化基督教醫院
    （下稱彰化基督教醫院）精神鑑定之結果為：許員於鑑定時
    意識不清楚，無法溝通，自87年4 月27日腦部出血後，在家
    也需要家人協助生活，大小便也無自主控制力，不認得家人
    ，整體評估應是腦部出血致老人癡呆症，心智狀況已達心神
    喪失的程度；而被害人許東海因此一心神喪失狀況，已經本
    院於88年12月9 日以88年度禁字第84號裁定宣告為禁治產人
    ，並於88年12月20日確定，復有彰化基督教醫院精神鑑定報
    告書、本院民事裁定及確定證明書各1 份附於本院88年度禁
    字第84號卷可考（該案卷業經本院調取並影印附卷），則被
    害人許東海於88年12月20日已因心神喪失經法院裁定宣告為
    禁治產人確定之事實至堪認定，被告既為被害人許東海禁治
    產宣告之聲請人，對此必定知之甚詳，足徵被告上揭自白與
    事實相符，應堪採信。至公訴人起訴書雖記載被告盜蓋之「
    許東海」印章為印鑑章，惟上開文書上「許東海」之印文均
    非被害人許東海留存在戶政機關之印鑑章所蓋乙節，業據彰
    化縣埔鹽鄉戶政事務所以96年2 月9 日彰鹽鄉戶字第096000
    0373號函說明明確，並有隨函檢附之被害人許東海印鑑章印
    文資料影本1 份存卷可佐，公訴人此部分之記載顯然有誤，
    應予更正。
  (二)被告既明知被害人許東海已心神喪失，無法為有效之意思表
    示，仍使被害人許東海在未明瞭戶籍遷移、申請戶長變更及
    委託辦理之真意下，表示同意申請被告戶籍遷移、變更戶長
    ，並在申請書及委託書上簽名、按捺指印，復未經被害人許
    東海有效之同意，盜蓋被害人許東海之印章而向戶政機關申
    請戶籍遷移及戶長變更，自已損害於戶政機關對於戶籍管理
    之正確性及被害人許東海之決定權。
  (三)綜上，本案被告偽造私文書復持以行使之事證已臻明確，該
    部分犯行已堪認定，應依法論科。
  (四)論罪科刑：
    1.按刑法第217 條所稱之「署押」，係指簽名或為民法第3
      條第3 項所稱指印之類似簽名者而言。則被告乘被害人許
      東海因心神喪失經法院宣告為禁治產人之際，使無意思決
      定能力之許東海在申請書及委託書上簽立「許東海」之署
      押、按捺指印，及使不知情之戶政機關承辦人在住址變更
      戶籍登記申請書、委託書、申請書及戶長變更登記申請書
      蓋用未經被害人有效同意使用之「許東海」印章形成印文
      之行為，自屬盜用許東海之署押、印章及印文無疑。
    2.是核被告所為如犯罪事實欄一之(一)(二)所示犯行，均係犯刑
      法第216 條、第210 條之行使偽造私文書罪。
    3.按如數行為於同時同地或密切接近之時地實施，侵害同一
      之法益，各行為之獨立性極為薄弱，依一般社會健全觀念
      ，在時間差距上，難以強行分開，在刑法評價上，以視為
      數個舉動之接續施行，合為包括之一行為予以評價，較為
      合理，則屬接續犯，而為包括之一罪（最高法院有93年度
      臺上字第6697號判決意旨參照）。是被告為辦理戶長變更
      登記，於89年4 月19日接連盜用許東海署押、印章及印文
      進而接連偽造申請書、委託書及戶長變更登記申請書，外
      觀上雖有數個盜用署押、印章、印文及偽造私文書之行為
      ，但此數行為各係於極密接之時間、地點實施，侵害同一
      之法益，各行為之獨立性極為薄弱，依一般社會健全觀念
      ，在時間差距上，難以強行分開，均應認係接續之犯行，
      為接續犯。
    4.被告分別利用不知情之彰化縣埔鹽鄉戶政事務所承辦人員
      林詩特在住址變更戶籍登記申請書上、及陳明月在委託書
      、申請書及戶長變更登記申請書上盜蓋「許東海」之印章
      、盜用印文，進而偽造私文書，均為間接正犯。
    5.被告盜用「許東海」署押及印章、印文係偽造住址變更戶
      籍登記申請書、委託書、申請書及戶長變更登記申請書等
      私文書之階段行為；其偽造上開私文書後復持以行使，偽
      造私文書之低度行為，為行使之高度行為所吸收，均不另
      論罪。
    6.被告先後2 次行使偽造私文書之犯行，時間緊接，觸犯構
      成要件相同之罪名，顯係基於概括犯意反覆為之，應依修
      正前刑法第56條連續犯之規定論以一罪，並依法加重其刑
      （被告行為後，於94年2 月2 日修正公布，並於95年7 月
      1 日施行之刑法已刪除修正前刑法第56條關於連續犯之規
      定，此刪除雖非犯罪構成要件之變更，但顯已影響行為人
      刑罰之法律效果，自屬法律有變更，依刑法第2 條第1項
      規定，比較新、舊法結果，應適用最有利於行為人之法律
      【最高法院95年第8 次刑事庭會議決議第5 點第4 項第1
      款參照】。按連續犯之形成結構，本質上就是各自都得以
      獨立之犯罪，亦即是數罪之性質，因具備連續關係，而以
      單一評價之模式來處理，因此，在連續犯廢除後，原各自
      獨立之數個犯行，應回歸數罪併罰之規定處理，則經比較
      新、舊法結果，應以被告行為時之法律即修正前第56條規
      定論以連續犯，最有利於被告）。
    7.上開犯罪事實欄一之(一)所示之犯行，雖未據檢察官提起公
      訴，惟該部分犯行與檢察官起訴經本院論罪部分有連續犯
      裁判上一罪之關係，自為起訴效力所及，應由本院併予審
      理，附此敘明。
    8.爰審酌被告犯罪之動機、目的係為使自己能成為父母受禁
      治產宣告後之監護人，以保護其父母之財產、盜用心神喪
      失之父親許東海之簽名及盜用印章、印文之方法、手段、
      所生危害程度，及其犯後於本院審理中已坦承犯行，態度
      尚稱良好等一切情狀，量處如主文所示之刑。
    9.按刑法第41條第1 項前段關於易科罰金折算標準之規定，
      業於94年2 月2 日修正公布，並於95年7 月1 日施行，由
      「犯最重本刑為5 年以下有期徒刑以下之刑之罪，而受6
      個月以下有期徒刑或拘役之宣告，因身體、教育、職業、
      家庭之關係或其他正當事由，執行顯有困難者，得以1 元
      以上3 元以下折算1 日，易科罰金。」修正為「犯最重本
      刑為5 年以下有期徒刑以下之刑之罪，而受6 個月以下有
      期徒刑或拘役之宣告者，得以新臺幣1 千元、2 千元或3
      千元折算1 日，易科罰金。」，應依刑法第2 條第1 項規
      定，適用最有利於行為人之法律（最高法院95年5 月23日
      第8 次刑事庭會議決議第3 點第2 項參照）。修正前該條
      第1 項前段之易科罰金折算標準，依修正刪除前之罰金罰
      鍰提高標準條例第2 條規定，應就其原定數額提高為100
      倍折算1 日，並依現行法規所定貨幣單位折算新臺幣條例
      第2 條規定，以新臺幣元3 倍折算之，亦即，修正前刑法
      第41條第1 項前段之易科罰金折算標準，最高應以銀元30
      0 元即新臺幣900 元折算為1 日，經比較新、舊法結果，
      應以修正前之法律較有利於被告，是依刑法第2 條第1 項
      前段規定，爰依修正前之刑法第41條第1 項前段，修正刪
      除前罰金罰鍰提高標準條例第2 條規定，併就被告上開量
      處之刑諭知易科罰金之折算標準。
    10.至未扣案偽造之住址變更戶籍登記申請書、委託書、申請
      書及戶長變更登記申請書各1 紙，被告均已持以行使而交
      付予彰化縣埔鹽鄉戶政事務所收執，已非被告所有之物，
      自不得併予宣告沒收；另被告在上開偽造之文書上盜用「
      許東海」之署押（包括指印）及印文，分別係被害人許東
      海所親自簽署、按捺之署押及以真正印章所蓋用之印文，
      並非偽造，自不在刑法第219 條所定必須沒收之列（最高
      法院48年度臺上字第113 號及48年度臺上字第1533號判例
      意旨參照），附此敘明。
二、不另為無罪諭知部分
  (一)公訴意旨另以：被告丙○○使不知情之承辦人員陳明月將許
    東海辭退戶長，且由丙○○擔任戶長之不實事項，登載於職
    務上所掌之戶籍變更記事上，足以生損害於彰化縣埔鹽鄉戶
    政事務所對戶長變更管理之正確性，因認被告涉犯刑法第21
    4 條使公務員登載不實文書罪嫌云云。
  (二)按犯罪事實應依證據認定之，無證據不得認定其犯罪事實；
    又不能證明被告犯罪者，應諭知無罪之判決，刑事訴訟法第
    154 條第2 項、第301 條第1 項分別定有明文。次按刑法第
    214 條所謂使公務員登載不實事項於公文書罪，須一經他人
    聲明或申報，公務員即有登載之義務，並依其所為之聲明或
    申報予以登載，而其登載之內容又屬不實之事項，始足構成
    。若其所為聲明或申報，公務員尚須為實質之審查以判斷其
    真實與否，始得為一定之記載者，即非本罪所稱之使公務員
    登載不實，自無成立刑法第214 條罪責之可能（最高法院73
    年臺上字第1710號判例意旨參照）。戶籍法第25、54、56條
    規定：戶籍登記事項自始不存在或自始無效時，應為撤銷之
    登記，故意為不實之申請者，由戶政事務所處罰之；次依同
    法第47條第3 、4 、5 項、同法施行細則第13條第1 項第9
    款、第2 項、第15條之規定，戶籍遷徙登記之申請，應於事
    件發生或確定後30日內為之，申請人應於申請時提出證明遷
    徙事實之文件，由戶政機關查驗核實後為之。足徵戶籍法所
    謂之遷出及遷入登記，並非僅指戶籍上之異動而已，實應包
    括居住處所遷移之事實行為在內，故如僅將戶籍遷出或遷入
    ，而實際居住所未隨之遷移，本質上即屬不實，戶政事務所
    除可依上開規定科以行政罰鍰外，並得以其實際上無遷徙之
    事實，而逕行撤銷其遷入登記。綜合上開規定意旨觀之，設
    題為選舉將戶籍遷入之登記，該管公務員顯有查核之義務，
    縱為選舉而為不實之戶籍遷入，應無刑法214 條之適用（最
    高法院91年第17次刑事庭會議決議參照）。
  (三)再按戶長如有變更，應依戶籍法第23條之規定為戶籍登記事
    項之變更登記，有彰化縣埔鹽鄉戶政事務所96年2 月9 日彰
    鹽鄉戶字第0960000373號函及隨函檢附之戶長變更法令依據
    、申請人、應備證件、作業要領及作業流程1 份附卷可稽，
    且戶籍法第3 條亦規定每戶以家長或主管人為戶長，是可知
    戶長登記為戶籍登記事項無疑；而戶籍法第25、47、54、56
    條均係針對「戶籍登記事項」（依同法第4 條規定係指各項
    身分登記及遷徙登記）所為之規範，並非針對戶籍遷徙所為
    之特別規定，於戶長變更登記自有相同之適用，另同法施行
    細則第13條第1 項第11款亦明文規定為變更登記應提出證明
    文件正本（按戶籍法及戶籍法施行細則於被告行為後雖均經
    過三次修正，但上開法條於被告行為後迄最高法院作成上開
    決議時均未修正），則戶籍法及戶籍法施行細則對戶籍遷徙
    及戶長變更之戶籍登記事項既均適用上揭相同規範，戶政機
    關對戶長變更登記之審查範圍及調查義務於該等法條規定範
    圍內，與戶籍遷徙登記之審查範圍及調查義務自應無所差異
    。因此，上開最高法院決議以戶政事務所除可依規定科以行
    政罰鍰外，並得以其實際上無遷徙之事實，逕行撤銷其遷入
    登記為由，認該管公務員顯有查核義務（即實質審查義務）
    之見解，於戶長變更登記自應為相同之解釋、適用。
  (四)至公訴人雖以最高法院上開決議忽略戶政機關「一般審查」
    及「個案審查」範圍之不同，誤將一般戶籍清查之審查規範
    即戶籍法第25、47、54、56條之規定，作為「個案審查」之
    標準為由，主張戶政機關就個案應不負實質審查義務，被告
    使公務員登載不實之犯行事證明確等語。惟戶籍法第48 、
    49條固有清查戶口及戶籍登記事項查對校正之規定，然並非
    因此即可認戶籍法第25、47、54、56條之規定僅適用於一般
    戶籍清查時，此除上開最高法院決議已明白揭示其論據外，
    再參以同為戶籍登記事項之離婚登記及結婚登記，戶籍登記
    之主管機關內政部分別於80年9 月25日以戶司發字第800029
    3 號函及73年6 月11日臺內戶字第236202函揭示「除有查證
    之必要者外，兩願離婚不宜要求證人應到戶政事務所或附繳
    身分證影本」、「提憑國外結婚證明書申請補辦結婚登記者
    ，在無從依事實審酌認定前，未便受理」（參附於本院卷之
    該二份函文），均已明白闡釋戶政機關於受理個案申請辦理
    戶籍登記時，具有個案之實質審查權等情益明，是戶政機關
    之公務員就戶籍登記事項具個案實質審查權，至堪確定，公
    訴人上揭主張尚非有據。
  (五)綜上，被告雖以偽造之委託書、申請書及戶長變更登記申請
    書向彰化縣埔鹽鄉戶政事務所申請戶長變更登記，使不知情
    之承辦人員陳明月將被害人許東海辭退戶長，且由被告丙○
    ○擔任戶長之不實事項，登載於職務上所掌之戶籍變更記事
    上，然戶政機關人員既負實質審查義務，揆諸上開判例、決
    議及說明，應認被告之行為尚與刑法第214 條之構成要件有
    間，自無從以該罪相繩，本應為無罪之諭知，然公訴人認此
    部分之犯行如成立犯罪，與上揭經本院論罪科刑之行使偽造
    私文書罪具有方法、結果之牽連關係，為裁判上一罪，是爰
    不另為無罪之諭知。
據上論斷，應依刑事訴訟法第299 條第1 項前段，刑法第2 條第
1 項前段、（修正前）第56條、第216 條、第210 條、（修正前
）第41條第1 項前段，（修正刪除前）罰金罰鍰提高標準條例第
2條 ，判決如主文。
本案經檢察官高如應到庭執行職務。
中　　華　　民　　國　　96　　年　　5 　　月　　17　　日
                  刑事第四庭    審判長法  官  周淡怡
                                      法  官  周莉菁
                                      法  官  吳永梁
以上正本證明與原本無異。
如不服本判決，應於判決送達後10日內，向本院提出上訴狀（須
附繕本）。
告訴人或被害人對於判決如有不服具備理由請求檢察官上訴者，
其上訴期間之計算係以檢察官收受判決正本之日期為準。
中　　華　　民　　國　　96　　年　　5 　　月　　21　　日
                                      書記官  陳美敏
附錄論罪科刑法條全文：
中華民國刑法第216條
行使第210 條至第215 條之文書者，依偽造、變造文書或登載不
實事項或使登載不實事項之規定處斷。
中華民國刑法第210條
偽造、變造私文書，足以生損害於公眾或他人者，處5 年以下有
期徒刑。
